ACORDAO-COMPLETO-2349329

ACÓRDÃO 2743/2019 ATA 11/2019 - SEGUNDA CÂMARA

VISTOS, relatados e discutidos estes autos da Tomada de Contas Especial instaurada pela Comissão de Tomada de Contas Especial da Diretoria de Administração da Secretaria Executiva do Ministério do Turismo, em desfavor de Fábio Magno Sabino Pinho Marinho, ex-Prefeito do Município de Jandaíra/RN, em razão da impugnação total das despesas efetivadas na execução do Convênio 1.136/2009, que previa o incentivo ao turismo, por meio do apoio à realização do evento intitulado “Festa Brega Mel/Jandaíra/RN”, em outubro de 2009.
ACORDAM os Ministros do Tribunal de Contas da União, reunidos na Sessão da Segunda Câmara, ante as razões expostas pelo Relator, em:
9.1. com fundamento nos arts. 1º, inciso I, 16, inciso III, alínea c,19, caput, e 23, inciso III, da Lei n. 8.443/1992, julgar irregulares as contas do Sr. Fábio Magno Sabino Pinho Marinho, condenando-o ao recolhimento da importância originária de R$ 100.000,00 (cem mil reais) , com a fixação do prazo de 15 (quinze) dias, a contar da notificação, para comprovar, perante o Tribunal (art. 214, inciso III, alínea a, do Regimento Interno) , o recolhimento da dívida ao Tesouro Nacional, atualizada monetariamente e acrescida dos juros de mora devidos, calculados a partir de 02/12/2009 até a data do respectivo recolhimento, na forma da legislação em vigor;
9.2 aplicar ao responsável retromencionado a multa prevista no art. 57 da Lei n. 8.443/1992 c/c o art. 267 do Regimento Interno/TCU, no valor de R$ 15.000,00 (quinze mil reais) , com a fixação do prazo de 15 (quinze) dias, a contar da notificação, para comprovar, perante o Tribunal (art. 214, inciso III, alínea a, do Regimento Interno/TCU) , o recolhimento da dívida ao Tesouro Nacional, atualizada monetariamente desde a data deste Acórdão até a do efetivo recolhimento, se for paga após o vencimento, na forma da legislação em vigor;
9.3 autorizar, caso requerido, nos termos do art. 26 da Lei n. 8.443/1992, c/c o art. 217 do Regimento Interno do Tribunal, o parcelamento das dívidas constantes deste Acórdão em até 36 (trinta e seis) parcelas mensais e sucessivas, sobre as quais incidirão os correspondentes acréscimos legais (débito: atualização monetária e juros de mora; multa: atualização monetária) , esclarecendo ao responsável que a falta de pagamento de qualquer parcela importará no vencimento antecipado do saldo devedor, sem prejuízo das demais medidas legais;
9.4 autorizar, desde logo, nos termos do art. 28, inciso II, da Lei 8.443/1992, a cobrança judicial das dívidas, caso não atendidas as notificações;
9.5 encaminhar cópia deste Acórdão à Procuradoria da República no Estado do Rio Grande do Norte, nos termos do § 3º do art. 16 da Lei n. 8.443/1992 c/c o § 7º do art. 209 do RI/TCU.

Tomada de Contas Especial instaurada pela Comissão de Tomada de Contas Especial da Diretoria de Administração da Secretaria Executiva do Ministério do Turismo, em desfavor de Fábio Magno Sabino Pinho Marinho, ex-Prefeito do Município de Jandaíra/RN, em razão da impugnação total das despesas do Convênio 1.136/2009, celebrado com o Ministério do Turismo, que teve por objeto o incentivo ao turismo, por meio do apoio à realização do evento intitulado Festa Brega Mel/Jandaíra/RN.

Segunda Câmara

Município de Jandaíra/RN.

3. Entidade: Município de Jandaíra/RN.

13.1. Ministros presentes: Ana Arraes (Presidente), Augusto Nardes, Aroldo Cedraz e Raimundo Carreiro.
13.2. Ministros-Substitutos presentes: Marcos Bemquerer Costa (Relator) e André Luís de Carvalho.

MARCOS BEMQUERER

Trata-se da Tomada de Contas Especial instaurada pela Diretoria de Administração da Secretaria Executiva do Ministério do Turismo, em desfavor de Fábio Magno Sabino Pinho Marinho, ex-Prefeito do Município de Jandaíra/RN, em razão da impugnação total das despesas efetivadas na execução do Convênio 1.136/2009.
2.	O aludido ajuste foi firmado prevendo o incentivo ao turismo, por meio do apoio à realização do evento intitulado “Festa Brega Mel/Jandaíra/RN”, nos dias 23 e 24 de outubro de 2009 (peça 1, p. 5) , no valor de R$ 100.000,00.
3.	Trago, a seguir, com os ajustes de forma devidos, excertos da instrução da peça 7, de autoria da Secretaria do TCU no Estado do Rio de Janeiro – SEC-RJ, que apresenta o histórico dos fatos relativos a esta TCE, além dos atos processuais implementados e resultados decorrentes:
“Do Convênio
2.	O Convênio MTur/Município de Jandaíra – RN/706123/2009, firmado em 6/10/2009 (peça 1, p. 39) entre o Ministério do Turismo/MTur e a Prefeitura Municipal de Jandaíra/RN, representada pelo então Prefeito, Fábio Magno Sabino Pinho Marinho, teve por objetivo incentivar o turismo no Município, por meio do apoio à realização do evento intitulado ‘Festa Brega Mel’, a ser realizado nos dias 23 e 24/10/2009, conforme o disposto na cláusula primeira do ajuste (peça 1, p. 22) . A publicação do extrato de convênio ocorreu em 23/10/2009, no DOU n. 203, Seção 3, página 140 (peça 1, p. 40) .
3.	Para a execução do objeto, foram previstos R$ 104.200,00, dos quais R$ 100.000,00, seriam repassados pelo concedente, e o valor de R$ 4.200,00 corresponderia à contrapartida, conforme disposto na cláusula quinta do termo de convênio (peça 1, p. 28) .
4.	O ajuste vigeu da data de sua assinatura, em 6/10/2009 até 30/11/2009, segundo dispôs a cláusula quarta (peça 1, p. 28) . A apresentação da prestação de contas teve o prazo máximo de até trinta dias contados do término da vigência, ou seja, até 30/12/2009, segundo o parágrafo terceiro da cláusula décima-segunda (peça 1, p. 35) .
5.	Os recursos federais foram repassados pelo Ministério do Turismo em única parcela, mediante a ordem bancária 09OB801887 (peça 2, p. 11 e peça 1, p. 49) , de 2/12/2009, no valor de R$ 100.000,00 para o Banco do Brasil, código: 104, agência 1607, conta corrente 600000077-0, conforme consta na relação de transferências bancárias, emitida pelo Banco do Brasil, em 30/11/2009 (peça 1, p. 42) . Porém, seguindo o caminho efetuado pelo valor recebido, constatamos que houve uma Transferências Eletrônica (TED) , efetuada do Banco do Brasil para a Caixa Econômica Federal, em 2/12/2009, agência 0760, conta 77-0, no valor de R$ 100.000,00 (peça 1, p. 49) . 
Do Tomador de Contas
6.	O Relatório de Tomada de Contas Especial 179/2016, de 28/9/2016, da Comissão de Tomada de Contas Especial da Diretoria de Administração da Secretaria Executiva do Ministério do Turismo (peça 3, p. 13) , caracterizou a responsabilidade de Fábio Magno Sabino Pinho Marinho, Prefeito da Jandaíra/RN no período de 2009 a 2012, uma vez que foi o gestor do convênio e o responsável pela realização das despesas com recursos federais, em razão da impugnação total dos gastos, decorrente de irregularidades na execução física e financeira do objeto, no valor original de R$ 100.000,00, que atualizado monetariamente no período de 30/11/2009 a 23/9/2016, atingiu a importância de R$ 201.868,84, conforme demonstrativo de débito (peça 3, p. 9) .
7.	Para a constatação da data de ocorrência do dano, em se tratando de contas apresentadas que não comprovam a regular aplicação dos recursos, deve se considerar a data do crédito na conta bancária específica, ou seja, a data de 2/12/2009, conforme o inciso I do art. 9º da IN TCU 71/2012 (peça 1, p. 49 e 53) .
Do Ministério da Transparência, Fiscalização e Controladoria - Geral da União (CGU) 
8.	O Ministério da Transparência, Fiscalização e Controladoria-Geral da União (CGU) , por sua vez, elaborou o Relatório de Auditoria 446/2017, em 11/5/2017 (peça 3, p. 33) e manteve a imputação do débito ao responsável. O Certificado de Auditoria 446/2017 (peça 3, p. 36) ratificou a irregularidade. 		
9.	O Parecer do Dirigente do Controle Interno 446/2017 (peça 3, p, 37) manteve a irregularidade das contas e a imputação do débito.
10.	Em Pronunciamento Ministerial (peça 3, p. 41) , o Ministro do Turismo, na forma do art. 52 da Lei 8.443/1992, atesta ter tomado conhecimento das conclusões contidas no Relatório do Tomador de Contas Especial e no Parecer do dirigente do órgão de controle interno, acerca das presentes contas, opina pela irregularidade das contas e determina o encaminhamento do processo a este Tribunal de Contas para julgamento, na forma prevista no inciso II do art. 71 da Constituição Federal.
Das irregularidades apontadas apontada pela CGU
11.	O Relatório de Auditoria n. 446/2017, em 11/5/2017 (peça 3, p. 33) , emitido pelo Ministério da Transparência, Fiscalização e Controladoria Geral da União, aponta que a motivação para a instauração da presente Tomada de Contas Especial foi materializada pela impugnação total de despesas, realizadas com recursos do Convênio 1.136/2009, ratificando as irregularidades contidas na Nota Técnica de Análise Complementar Financeira n. 557/2016, que foram (peça 2, p. 105) :
a) contratação da empresa L. A. da Silva Promoções e Eventos, por meio de inexigibilidade de licitação, no valor global de R$ 104.000,00, contrariando o § 1° do art. 49 da Portaria Interministerial 127/2008, de 29 de maio de 2008, que estabelece a obrigatoriedade do uso da modalidade Pregão para a aquisição de bens e serviços, de preferência na forma eletrônica, nos termos da Lei 10.520, de 17 de julho de 2002, e do regulamento previsto no Decreto 5.450, de 31 de maio de 2005, sendo utilizada preferencialmente a sua forma eletrônica;
b) não observância ao Acórdão 96/2008-TCU;
c) ausência da documentação relativa à regularidade fiscal e trabalhista, exigida pelo art. 29 da Lei 8.666/1993;
d) falta de comprovação do pagamento à empresa contratada, contrariando o previsto na Portaria Interministerial n 127/2008;
e) ausência de declaração de notificação dos partidos políticos, em infringência ao artigo 2º da Lei 9.452/1997.
Da existência de outros eventuais débitos imputáveis a um mesmo responsável
12. 	Em cumprimento ao Memorando-Circular 44/2017 – Segecex, de 22 de agosto de 2017, no qual comunica às unidades técnicas que observem o comando contido no subitem 9.4 do Acórdão 1772/2017-TCU-Plenário, TC Processo 033.356/2013-0, de relatoria do Ministro Augusto Sherman Cavalcanti, por meio do qual se orienta, [preliminarmente] à instrução prévia à citação em processos de tomadas de contas especiais, fosse verificado, em demais processos em tramitação no Tribunal, a existência de outros eventuais débitos imputáveis a um mesmo responsável, (...) , a fim de que seja observado o disposto no art. 6º, § 1º, da Instrução Normativa TCU 71/2012. A pesquisa realizada no sistema CPF (...) [indicou o julgamento de dez processos por este Tribunal em nome do Sr. Fábio Magno Sabino Pinho Marinho (TC Processo 012.613/1999-1, TC Processo 017.167/2000-0, TC Processo 023.809/2008-6, TC Processo 019.986/2009-2, TC Processo 032.838/2010-0, TC-Processo 009.913/2010-6, TC Processo 028.373/2012-0, TC Processo 028.362/2012-8, TC Processo 004.928/2012-1 e TC Processo 024.293/2014-8) , de acordo com a tabela do item 12 da instrução técnica].
Da existência de processo judicial em curso
13.	Mandado de Segurança
13.1	Cabe registar que foi autuado, em 14/9/2009, mandado de segurança individual (Processo 2009.34.00.030462-9) , na 9ª Vara Federal da Seção Judiciária do Distrito Federal, sendo o impetrante a Prefeitura de Jandaíra/RN, e o impetrado, o Secretário Nacional e Coordenador Geral de Operações de Crédito do Tesouro Nacional, e cujo objetivo era ‘suspender ou excluir efeitos do não encaminhamento da prestação de contas anuais de 2004, Sicaf/Cadin’ (peça 1, p. 19) .
13.2 	A decisão exarada pelo Juiz Federal Titular da 9ª Vara da Seção Judiciária do Distrito Federal foi no sentido de acolher o pleito, concedendo a liminar ao impetrante. No teor da decisão foi observado que foi afastado o óbice alegado pelo impetrante, no qual o gestor anterior de nome Silvano Pinheiro da Câmara, [havia] deixado de prestar contas de anterior convênio, o que permitiu a inclusão do cadastro fiscal da impetrante (Prefeitura de Jandaíra/RN) em banco de dados de devedores inadimplentes e irregulares, (...) , devendo ser excluída do Sicaf a notícia de situação irregular da Municipalidade de Jandaíra, Estado do Rio Grande do Norte.
13.3.	Ao ser realizada consulta no site da Justiça Federal/Tribunal Regional Federal da 1ª Região, constatou-se que o processo tomou nova numeração: 0029929-83.2009.4.01.3400 e que a última movimentação do processo foi remessa ordenada para o arquivo.
13.4. 	Por força do princípio administrativo doutrinário da independência das instâncias, a existência, por si só, de processo judicial em curso, tendo por objeto a mesma matéria e idênticas responsabilidades tratadas não obsta a atuação do TCU na TCE, haja vista a independência de instancias administrativa civil e penal, assim como a competência do próprio TCU estabelecida na Constituição Federal e na Lei Orgânica do TCU, para o julgamento da conduta daqueles que derem causa a perda, extravio ou outra irregularidade de que resulte prejuízo ao erário. Desta forma, a rigor, não há relação de prejudicialidade no TCU, não cabendo sequer o sobrestamento desta TCE, para aguardar a decisão do processo judicial. Nota-se que o caso em questão também não se enquadra nas exceções a este princípio, contidas no Código Civil e no Código de Processo Penal, que se referem a sentenças criminais.
14.	Advocacia-Geral da União – Procuradoria-Regional da união- 1ª Região
14.1	Cabe ainda, registrar que a Nota Interna/2012-PRU 1ª Região/COSERV/ACS, refere-se ao processo 00627272920114013400, de 7/3/2012, que versa sobre pedido administrativo de exclusão de registro (inscrição) do Município de Jandaíra/RN no CAUC [Serviço Auxiliar de Informações para Transferências Voluntárias do Tesouro Nacional]. Ausência de análise do pedido (peça 2, p. 44) . Ajuizamento de ação ordinária com pedido de tutela antecipada. Deferimento parcial da tutela requerida para determinar à União que analise o pedido do autor de forma conclusiva dentro do prazo de 10 dias. A conclusão exarada pela Advogada da União – PRU 1ª Região foi no sentido de acolher o pleito, in verbis: ‘Tratando-se de decisão liminar e tendo sido a União devidamente intimada, deve-se dar imediato cumprimento, devendo ocorrer análise conclusiva do pedido de exclusão feito pelo Município dentro do prazo de 10 dias, nos termos da decisão judicial anexa’.
14.2	A decisão referenciada no item anterior é a Decisão 73/2012-B da Seção Judiciária do Distrito Federal, de 5/3/2012, exarada pela juíza federal da 11ª vara/DF em auxílio da 2ª Vara que seja deferido em parte o pedido de tutela antecipada, determinando à ré que proceda, em dez dias, ao exame com decisão conclusiva do pedido formulado pelo autor de exclusão do seu nome do CAUC.
EXAME TÉCNICO
15.	O órgão repassador aponta que a irregularidade motivadora da convicção de dano ao erário foi a impugnação total de despesas.
16.	As análises conclusivas que culminaram na impugnação total de despesas repousam nos seguintes pareceres técnicos (controle interno e órgão repassador) :
	Parecer
	Data
	Peça

	Parecer Técnico MTur 931/2009
	06/10/2009
	1, p. 5

	Parecer Técnico MTur 72/2010
	03/03/2010
	 1, p. 43

	Parecer de Análise de Prestação de Contas-Parte Técnica/MTur 525/2010
	1º/04/2010
	1, p. 66

	Nota Técnica de Análise/MTur 880/2011
	05/07/2011
	2, p. 11

	Nota Técnica de Reanálise/MTur 252/2011
	15/12/2011
	2, p. 30

	Nota Técnica de Reanálise/MTur 15/2012
	15/12/2011
	2, p. 36

	Nota Técnica de Reanálise n. 982/2013
	15/12/2011
	2, p. 98

	Nota Técnica de Reanálise/MTur n. 557/2016
	18/05/2016
	2, p. 105; 3, p. 1

	Relatório do Tomador de Contas Especial 179/2016 
	28/09/2016
	3, p. 13

	Relatório de Auditoria/CGU 446/2017
	11/05/2017
	3, p. 33

17.	Quanto à impugnação total das despesas
17.1	Constata-se que análise contida no Relatório de Auditoria/CGU 446/2017, em 11/5/2017 (peça 3, p. 33) , consubstanciada na Nota Técnica de Reanálise/MTur n. 557/2016, de 18/5/2016 (peça 2, p. 105) , concluiu pela reprovação da prestação de contas pelos seguintes motivos: 
	a) contratação da empresa L. A. da Silva Promoções e Eventos, por meio de inexigibilidade de licitação, no valor global de R$ 104.000,00, contrariando o § 1° do art. 49 da Portaria Interministerial 127/2008, que estabelece a obrigatoriedade do uso da modalidade Pregão para a aquisição de bens e serviços, de preferência na forma eletrônica, nos termos da Lei 10.520/2002, e do regulamento previsto no Decreto 5.450/2005, sendo utilizada preferencialmente a sua forma eletrônica, bem como ausência de observância ao Acórdão 96/2008-TCU;
	b) nota fiscal genérica, sem detalhamento dos itens contratados e dos respectivos valores e, ainda, sem identificação do convênio, contrariando a Portaria Interministerial 127/2008; 
	c) ausência da documentação relativa à regularidade fiscal e trabalhista, exigida pelo art. 29 da Lei 8.666/1993;
	d) não comprovação do pagamento à empresa contratada, contrariando o previsto na Portaria Interministerial 127/2008;
	e) falta de declaração de notificação dos partidos políticos, contrariando o artigo 2º da Lei 9452/1997.
17.2.	A referida análise técnica da prestação de contas realizada pelo Ministério do Turismo, por meio da última Nota Técnica de Reanálise n. 557/2016, de 18/5/2016 (peça 2, p. 105 e peça 3) , conclui que não foram sanadas as questões exigidas para que se pudesse atestar a boa e regular comprovação da aplicação dos recursos, estando a execução física e financeira reprovada (peça 3, p. 7) , pelos seguintes motivos: 
	a) quanto à escolha da modalidade de licitação (item 2.1) : houve a contratação da empresa L.A. da Silva Promoções e Eventos, por meio de inexigibilidade de licitação, no valor de R$ 104.000,00, contrariando o disposto no inciso § 1° do art. 49 da Portaria Interministerial n. 127/2008;
	b) 	quanto aos documentos fiscais (item 4.1) : consta uma nota fiscal genérica, na qual não consta os itens contratados e seus respectivos valores; não há identificação com o número do convênio nem contém o atesto de recebimento dos serviços; 
	c) 	quanto à comprovação de pagamentos (item 5.2) : não consta o comprovante de pagamento feito a empresa contratada, tendo sido apresentado o recibo e uma solicitação para transferir os recursos à empresa L. A. da Silva,	 entretanto a comprovação não foi encaminhada;
	d) ausência de declaração de notificação dos partidos políticos (item 6.1) : não consta a referida declaração, contrariando o artigo 2º da Lei 9.452/1997.
17.3	Quanto à escolha da modalidade de licitação por inexigibilidade, verifica-se que o procedimento adotado pelo Ministério do Turismo e pela CGU, tiveram por base o Acórdão TCU 96/2008, que na oportunidade trouxe o entendimento que, na contratação direta de artistas consagrados, com base na hipótese de inexigibilidade prevista no art. 25, inciso III, da Lei 8.666/1993, por meio de intermediários ou representantes, deve ser apresentada cópia do contrato de exclusividade dos artistas com o empresário contratado, registrado em cartório, que difere da autorização que assegura exclusividade apenas para os dias correspondentes à apresentação dos artistas e que é restrita à localidade do evento, a qual não se presta a fundamentar a inexigibilidade.
17.4 	Na mesma esteira, constata-se que a análise do Ministério do Turismo feita na Nota Técnica de Reanálise n. 557/2016 (peça 3, p. 2) , reporta-se à Portaria Interministerial n. 127/2008, de 29/5/2008, no § 1° do art. 49, que estabelece a obrigatoriedade do uso da modalidade pregão para a aquisição de bens e serviços, de preferência na forma eletrônica, nos termos da Lei 10.520/2002, e do regulamento previsto no Decreto 5.450/2005, demostrando não ter sido atendido, por parte do gestor, do item  referente às normas que regem a questão. Abaixo estão citadas as razões motivadoras para a impugnação da inexigibilidade pelo órgão repassador (peça 3, p. 2) :
‘Dessa forma, a norma regulamentadora de assuntos relacionados à convênio, vigente à época da celebração do acordo, é clara ao prever a obrigação de realizar a licitação modalidade pregão, que deverá ser de preferência na forma eletrônica. 
E ainda, quanto à contratação de shows artísticos, conforme preconizado pela legislação, para aplicar o instituto da inexigibilidade de licitação para a contratação de profissional do setor, esta deverá ser feita diretamente com o artista ou então com um empresário exclusivo, que deverá possuir contrato de exclusividade registrado em cartório. Cabe destacar que o contrato de exclusividade difere daquela declaração que é fornecida para uma pessoa ou empresa exclusivamente para um determinado dia ou período e localidade.
	No caso dos autos a empresa contratada atuou como mera intermediária dos serviços, apresentando cartas de exclusividade para data e local especifico’.
17.5 	Com relação ao contrato de exclusividade, o pronunciamento uniformizador da jurisprudência referente ao assunto (ac. 96/2008 – P) , firma o entendimento que, na contratação direta de artistas consagrados, com base na hipótese de inexigibilidade prevista no art. 25, inciso III, da Lei 8.666/1993, por meio de intermediários ou representantes, deve ser apresentada cópia do contrato de exclusividade dos artistas com o empresário contratado, registrado em cartório. Este difere da autorização que assegura exclusividade apenas para os dias correspondentes à apresentação dos artistas e que é restrita à localidade do evento, a qual não se presta a fundamentar a inexigibilidade. (...) .
17.6	Ademais, a questão foi abordada novamente pelo TCU tendo sido exarados os Acórdão 2070/2011-TCU-Plenário,  8.244/2013 – 1ª Câmara, 351/2015 – 2ª Câmara, 5.211/2016 – 2ª Câmara, e 374/2017 – 1ª Câmara, por meio dos quais a jurisprudência deste Tribunal se demonstra uníssona em exigir a apresentação do contrato de exclusividade entre os artistas e o empresário contratado para caracterizar a hipótese de inexigibilidade de licitação prevista na Lei de Licitações, de modo que simples autorizações ou cartas de exclusividade não se prestam a comprovar a inviabilidade da competição, pois não retratam uma representação privativa para qualquer evento em que o profissional for convocado. 
17.7	Com relação às notas fiscais, o referido parecer cita o Acórdão 958/2008-TCU-Segunda Câmara, no qual destaca o entendimento sobre notas fiscais genéricas, que não constam os itens contratados e seus respectivos valores, demostrando dessa forma que o responsável deixou de gerir corretamente os recursos repassados, o que motivou a reprovação da prestação de contas (peça 3, p. 3) . (...) 
17.8  	Para esta questão, a jurisprudência do TCU (Acórdão 5211/2016-TCU-Segunda Câmara) considera que, quando há incerteza sobre o destino dos recursos federais, confirmada nos autos pela ausência de recibos dos cachês supostamente pagos, com desconhecimento dos reais valores que foram repassados as empresas indicadas,  a existência de folders de divulgação e supostas fotos do evento não são, por si só, elementos suficientes para comprovar o nexo de causalidade, sendo necessárias, ainda, provas mais consistentes, com valor probatório capaz de comprovar a execução da festividade nos exatos moldes pactuados no ajuste, [como se vê do Acórdão 5211/2016-TCU-Segunda Câmara, da relatoria do Ministro Marcos Bemquerer Costa] (...) .
18. 	Quanto à responsabilização
18.1	O Tomador de Contas assevera que o Sr. Fábio Magno Sabino Pinho Marinho, ex-Prefeito, é o único responsável pelo prejuízo causado pela má gestão dos recursos o que gerou a impugnação total das despesas referentes ao convênio em questão. 
18.2	Constata-se que o período de gestão do Sr. Fábio Magno Sabino Pinho Marinho foi de 2009 a 2012, e que em 6/10/2009, o Termo Convênio 1136/2009, Siafi/Siconv 706123, foi firmado pelo referido responsável com o Ministério do Turismo. Em 2/12/2009 foi creditado o valor de R$ 100.000,00, referente ao repasse pelo Ministério do Turismo, na conta corrente do convênio, conforme consta nas ordens bancárias (peça 1, p. 49) , logo, o referido senhor era a pessoa responsável pela gestão dos recursos federais recebidos por meio do convênio em questão, à época do repasse dos recursos. 
18.3	Cabe registrar, no que se refere à data da ocorrência do dano, que, em se tratando de contas apresentadas sem a comprovação da regular aplicação dos recursos, considera-se para cálculo do débito, a data do crédito na conta bancária específica, conforme inciso I do art. 1º da IN TCU 71/2012, atualizada. No caso, deve-se considerar a data do crédito na conta do convenente a data de 2/12/2009, constante no extrato bancário (peça 1, p. 49) .
18.4	Constata-se, ainda, que o segundo o órgão repassador concluiu que citado gestor não implementou as medidas necessárias para que tais recursos fossem corretamente aplicados, sendo, o responsável pelo prejuízo ao erário, no valor original de R$ 100.000,00, que atualizado monetariamente e acrescido de juros de mora, de acordo com o art. 9º da IN TCU 76/2016, a contar de 30/11/2009 a 23/9/2016, correspondendo ao montante de R$ 201.868,84, conforme o demonstrativo de débito atualizado (peça 3, p. 9) . 
18.5	Portanto, o procedimento seguido pelo Ministério do Turismo e pela CGU, relatados nos pareceres expedidos, constituem argumentos suficientes para reprovar a prestação de contas (...) [relativas ao ajuste em causa]”.
4.	Em decorrência das análises – e considerando especialmente a ausência da devida comprovação do pagamento à empresa contratada pelo Município para a realização do evento, L. A. da Silva Promoções e Eventos, caracterizada pela apresentação de nota fiscal genérica, sem detalhamento dos itens contratados e dos respectivos valores e, ainda, sem identificação do convênio – a unidade instrutiva sugeriu (peça 7) realizar a citação do Sr. Fábio Magno Sabino Pinho Marinho, ex-Prefeito do Município de Jandaíra/RN, relativamente ao total transferido à conta do Convênio MTur/Município de Jandaíra/RN/1136/2009, R$ 100.000,00, a contar de 02/12/2009.
5.	Por delegação de competência deste Relator (peça 8) , foi promovida a citação do responsável, mediante os ofícios 1.268, 1.665, 2.519 e 2.520/2018 (peças 9, 14, 20 e 19) .
6.	Como não foram apresentadas alegações de defesa, a unidade instrutiva aponta a situação de revelia prevista no art. 12, § 3º, da Lei 8.443/1992.
7.	Assim, em conclusão, a SEC-RJ, em pareceres uniformes (peças 27 a 30) , sugere a irregularidade das contas do responsável, a sua condenação ao pagamento do importe originário de R$ 100.000,00, com a fixação do prazo de quinze dias, a contar da notificação, para comprovar, perante o Tribunal (art. 214, inciso III, alínea a, do RI/TCU) , o recolhimento da dívida aos cofres do Tesouro Nacional, atualizada monetariamente e acrescida dos juros de mora, calculados a partir da data discriminada, até a data do recolhimento, na forma prevista na legislação em vigor.
8.	A unidade alvitra, ainda: a aplicação ao ex-gestor da multa prevista no art. 57 da Lei 8.443/1992; a autorização, nos termos do art. 28, inciso II, da Lei 8.443/1992, para a cobrança judicial das dívidas, caso não atendida a notificação; e o encaminhamento de cópia da deliberação que sobrevier ao Procurador-Chefe da Procuradoria da República no Estado do Rio Grande do Norte, nos termos do § 3º do art. 16 da Lei 8.443/1992, para adoção das medidas cabíveis.
9.	O Ministério Público de Contas, representado pelo Procurador Sérgio Ricardo Costa Caribé, acompanha a proposição acima (peça 31) .
	É o Relatório.

não há.

Procurador Sérgio Ricardo Costa Caribé.

TOMADA DE CONTAS ESPECIAL. CONVÊNIO COM O MINISTÉRIO DO TURISMO. CITAÇÃO DO EX-PREFEITO. REVELIA. NÃO COMPROVAÇÃO DA BOA E REGULAR APLICAÇÃO DOS RECURSOS. AUSÊNCIA DO DEVIDO NEXO DE CAUSALIDADE. IRREGULARIDADE DAS CONTAS, COM DÉBITO E MULTA.

TOMADA DE CONTAS ESPECIAL (TCE)

Secretaria do TCU no Estado do Rio de Janeiro - SEC-RJ.

Em exame a Tomada de Contas Especial deflagrada pela Diretoria de Administração da Secretaria Executiva do Ministério do Turismo, em nome do Sr. Fábio Magno Sabino Pinho Marinho, ex-Prefeito do Município de Jandaíra/RN, em razão da impugnação total das despesas efetivadas na execução do Convênio 1.136/2009, que previa o incentivo ao turismo, por meio do apoio à realização do evento intitulado “Festa Brega Mel/Jandaíra/RN” (23 e 24 de outubro de 2009, peça 1, p. 5) .
2.	Para a execução do objeto do Convênio 1.136/2009, foram previstos R$ 104.200,00, dos quais R$ 100.000,00 seriam repassados pelo concedente e R$ 4.200,00 correspondente à contrapartida, conforme disposto na cláusula quinta do termo de convênio (peça 1, p. 28) .
3.	Como detalhado no Relatório antecedente, foram emitidos diversos pareceres após análise da prestação de contas encaminhada pelo responsável, conforme indicado na tabela abaixo:
	Parecer
	Data
	Peça

	Parecer Técnico MTur 931/2009
	06/10/2009
	1, p. 5

	Parecer Técnico MTur 72/2010
	03/03/2010
	 1, p. 43

	Parecer de Análise de Prestação de Contas-Parte Técnica/MTur 525/2010
	1º/04/2010
	1, p. 66

	Nota Técnica de Análise/MTur 880/2011
	05/07/2011
	2, p. 11

	Nota Técnica de Reanálise/MTur 252/2011
	15/12/2011
	2, p. 30

	Nota Técnica de Reanálise/MTur 15/2012
	15/12/2011
	2, p. 36

	Nota Técnica de Reanálise n. 982/2013
	15/12/2011
	2, p. 98

	Nota Técnica de Reanálise/MTur n. 557/2016
	18/05/2016
	2, p. 105; 3, p. 1

	Relatório do Tomador de Contas Especial 179/2016 
	28/09/2016
	3, p. 13

	Relatório de Auditoria/CGU 446/2017
	11/05/2017
	3, p. 33

4.	O derradeiro Parecer emitido pelo Ministério do Turismo foi a Nota Técnica de Reanálise/MTur 557/2016, que indicou o exame da prestação de contas, concluiu por sua reprovação, ante as seguintes irregularidades, em síntese:
	4.1 contratação da empresa L. A. da Silva Promoções e Eventos, para a execução de todo o objeto ajustado no Convênio, por meio de inexigibilidade de licitação, no valor de R$ 104.000,00, contrariando o § 1° do art. 49 da Portaria Interministerial 127/2008, que estabelece a obrigatoriedade do uso da modalidade Pregão para a aquisição de bens e serviços, de preferência na forma eletrônica;
	4.2 emissão de nota fiscal genérica, sem detalhamento dos itens contratados e dos respectivos valores e, ainda, sem identificação do convênio, tampouco o atesto do recebimento dos serviços contratados; 
	4.3 não comprovação do efetivo pagamento à empresa contratada, contrariando o previsto na Portaria Interministerial 127/2008;  
	4.4 falta de declaração de notificação dos partidos políticos, contrariando o artigo 2º da Lei 9.452/1997.
5.	Em decorrência das análises – e considerando especialmente a ausência de comprovação do pagamento à empresa contratada pelo Município para a realização do evento, L. A. da Silva Promoções e Eventos, caracterizada pela apresentação de nota fiscal genérica, sem detalhamento dos itens contratados e dos respectivos valores e, ainda, sem identificação do convênio – foi promovida a citação do Sr. Fábio Magno Sabino Pinho Marinho, ex-Prefeito do Município de Jandaíra/RN, relativamente ao total transferido à conta do Convênio em causa (peças 9, 14, 20 e 19) .
6.	A citação do responsável foi feita em dois endereços, sendo encaminhada, para subsidiar a defesa, cópia da instrução da peça 7, transcrita, em parte, no Relatório antecedente, a qual oferece informações detalhadas sobre as ocorrências atribuídas ao ex-Prefeito. 
7.	Primeiramente, foi promovida citação no endereço constante da base de dados da Receita Federal (Rua Francisco das Chagas Fernandes, 100, Jandaíra/RN) ; posteriormente, no endereço do Renach – Registro Nacional de Carteira de Habilitação (Av. do Sol, 3045, Natal/RN) . Nessa última localidade mencionada, o Aviso de Recebimento foi assinado por terceiro (peça 21) , o que atende ao disposto no art. 179, inciso II, do Regimento Interno deste Tribunal, pois comprovado o recebimento do expediente no endereço do destinatário.
8.	Nada obstante, não foram apresentadas as devidas alegações de defesa, nem o comprovante do recolhimento do débito, caracterizando-se a revelia prevista no art. 12, § 3º, da Lei 8.443/1992.
9.	Acompanho a proposta de encaminhamento formulada pela SEC-RJ, neste feito, corroborada pelo Ministério Público junto a este Tribunal, na pessoa do Procurador Sérgio Ricardo Costa Caribé, cujas conclusões acolho como razões de decidir, sem prejuízo de alguns comentários adicionais, que ora exponho.
10.	Compulsando os autos, registro que não foi localizada cópia do Plano de Trabalho ajustado entre as partes. Entretanto, de acordo com um dos pareceres exarados pelo Ministério do Turismo – 525/2010, acima referenciado (peça 1, p. 66) , o Plano de Trabalho aprovado pelo órgão concedente previa a realização das seguintes ações, em síntese:
	10.1. Locação dos seguintes itens: 
	a) um grupo gerador com capacidade de 180 Kva, motor 6 cilindros turbinado;
	b) sanitários químicos, feitos em fibra, medindo 1,20 x 1,25m, com caixa de dejetos, teto translúcido, mictório, suporte para papel e circulação de ar;
	c) palco, com medidas de 12x08m com 9m do chão ao teto, e camarim climatizado, com fechamento de madeira e estrutura de alumínio, para o período de 23 a 24/10/2009;
	d) equipamento de som Fly com 12 caixas de médio grave, médio e agudo, 16 caixas de graves e 12 sub, no total de 40 caixas, 14 amplificadores, sendo 04 de 1000 wats, 04 de 3000 wats, 04 de 4000 wats e 02 de 5000 wats, total de amplificadores: 42.000 wats, 25 microfones com fio, 09 microfones sem fio, 16 pedestais, 02 mesas de 40 canais, 18 caixas de monitores, sendo 04 amplificadores para instrumentos importados, 08 monitores de palco, 02 side geral e 01 retorno de bateria, para 03 dias;
	e) 32 Lâmpadas pares, 1 Strobere 6 Muver de 575, para 02 dias;
	f) 600 metros de TNT, de cores variadas para ornamentação dos camarotes e Palco;
	g) 400 metros de plásticos, de cores variadas, para ornamentação no corredor do evento;
	h) 70 madeirites de 8mm, para uso no local do evento;
	i) 200 metros de tecido de cores variadas, para ornamentação do local da festa;
	j) veículo – carro de Som tipo D-10, com 100 WRMS e mesa de 12 canais para divulgação durante cinco dias, nos principais bairros da cidade e de cidades circunvizinhas, durante o período de 19 a 24/10/2009, com 62 horas de duração;
	10.2. Contratação das seguintes apresentações:
	a) Banda Grafit no dia 23/10/2009 das 20 às 22 horas;
	b) Cantor Jota Silva, para dia 24/10/2009 a partir das 19 horas;
	c) Banda Deixe de Brincadeira, para dia 23/10/2009 das 22 horas à meia noite;
	d) Banda Cinzeiro de Motel para dia 24/10/2009 das 22 horas à meia noite;
	e) artista Paulinho, o Príncipe dos Teclados, para 24/10/2009 das 20 horas à meia noite;
	10.3. Outros itens: inserção de 200 chamadas de 30 segundos em Rádio AM, durante o período de 13 a 24/10/2009, assim como de 300 chamadas de 30 segundos em Rádio FM, pelo mesmo período.
11.	Foram impugnadas as despesas feitas à conta do Convênio 1.136/2009, ante as ocorrências descritas no item 4 retro, cabendo destacar a contratação da empresa L. A. da Silva Promoções e Eventos, para a execução de todo o objeto ajustado no Convênio – instalação da estrutura/equipamentos, com o elenco de itens descrito no parágrafo anterior, além da contratação de cinco shows artísticos, – por meio de inexigibilidade de licitação, no valor global de R$ 104.000,00, referente ao somatório do repasse federal e da contrapartida municipal.
12.	Do exame aos documentos da prestação de contas, constata-se que a empresa contratada emitiu recibo (cópia à peça 1, p. 51) referindo-se à Nota Fiscal 196 (peça 1, p. 52) , no importe de R$ 104.200,00, fazendo remissão ao objeto total previsto no Plano de Trabalho antes descrito, mas sem o detalhamento individual dos itens contratados e respectivos valores.
13.	Demais disso, cumpre ressaltar que não há qualquer identificação do convênio no aludido documento fiscal, tampouco o atesto do recebimento dos serviços contratados.
14.	E, por fim, sobressaem as seguintes informações acerca da movimentação nas contas bancárias da Prefeitura Municipal de Jandaíra/RN, de valores idênticos e mesma data da transferência de que cuidam os autos:
	a) os recursos federais foram repassados pelo Ministério do Turismo mediante a Ordem Bancária 09OB801887 (peça 2, p. 11 e peça 1, p. 49) , de 02/12/2009, no valor de R$ 100.000,00 para o Banco do Brasil, código: 104, agência 1607, conta corrente 600000077-0, conforme consta na relação de transferências bancárias, emitida pelo Banco do Brasil (peça 1, p. 42) ;
	b) na mesma data da transferência (02/12/2009) , houve uma transferência eletrônica (TED) do Banco do Brasil para a Caixa Econômica Federal, agência 0760, conta 77-0, no valor de R$ 100.000,00 (peça 1, p. 49) , mesmo importe da transferência federal;
	c) o extrato bancário da peça 1 (p. 49) evidencia que também na mesma data (02/12/2009) ocorreu débito autorizado no total de R$ 104.200,00 (somatório do repasse federal mais contrapartida) , não havendo identificação de favorecidos.
15.	Consoante se verifica, a movimentação bancária explicitada inviabiliza a vinculação entre a verba federal ora tratada e os dispêndios indicados na prestação de contas oferecida ao Ministério do Turismo.
16.	Ausente, portanto, o necessário nexo de causalidade, entendo, em consonância com os pareceres emitidos pela SEC-RJ e pelo Procurador Sérgio Ricardo Costa Caribé, seja o caso de julgar irregulares as contas do Sr. Fábio Magno Sabino Pinho Marinho, com a sua condenação ao ressarcimento do montante total transferido, assim como a aplicação da multa do art. 57 da Lei 8.443/1992, ante a gravidade dos fatos narrados. 
	Nessas condições, manifesto-me por que seja adotada a Deliberação que ora submeto a este Colegiado.
		T.C.U., Sala das Sessões, em 16 de abril de 2019.  
MARCOS BEMQUERER COSTA
Relator